#  Quadratische Funktionen

## Lernziele {.unnumbered}

- [ ] Ziel 1
  - [ ] Ziel 1.1
    - [ ] Ziel 1.1.1
- [ ] Ziel 2


## Recap Funktionen
<!--
{{< video https://www.youtube.com/watch?v=blY2qdFV4ag >}}
-->


### Was ist eine Funktion?

Eine Funktion ordnet jedem Element einer Menge genau ein Element einer anderen Menge zu. In der Mathematik bedeutet das: jedes Element der *Definitionsmenge* bekommt genau ein Bild in der *Zielmenge* zugewiesen.

In folgendem Beispiel stellen wir uns vor, dass eine Garage vier Fahrzeuge anbietet – jedes Fahrzeug wird genau einer Person zugewiesen:

```{mermaid}
flowchart LR

  %% Definitionsmenge
  subgraph Definitionsmenge
    A["Ford Mustang"]
    B["VW Golf"]
    C["Yamaha MT07"]
    D["Ford Fiesta"]
  end

  %% Zielmenge
  subgraph Zielmenge
    E[Ladina]
    F[Lennox]
    G[Jasmin]
    H[Milo]
  end

  %% Beziehungen (Funktionen)
  A --> F
  B --> G
  C --> F
  D --> E

```
In diesem Fall bekommt:

* Ladina ein Fahrzeug,
* Lennox zwei Fahrzeuge,
* Jasmin ein Fahrzeug,
* Milo bekommt keines.

Das ist in Ordnung für eine Funktion – denn jedes Fahrzeug wurde genau einer Person zugeordnet.
Es ist jedoch nicht erlaubt, dass ein Fahrzeug an zwei Personen geht – denn dann würde ein Element der Definitionsmenge mehrere Zielwerte haben.

Zusammengefasst:

* Die Definitionsmenge umfasst alle 'möglichen Eingabewerte' (hier: die Autos).
* Die Zielmenge umfasst alle 'möglichen Ausgabewerte' (hier: die Personen).
* Eine Funktion weist jedem Element der Definitionsmenge genau ein Ziel zu – egal, ob sich dabei ein Zielwert mehrfach wiederholt oder nicht.

::: {.callout-caution title="Merke:" icon=false}
Ein Wert aus der Definitionsmenge darf nur *einen* Wert in der Zielmenge haben — aber mehrere Werte aus der Definitionsmenge dürfen denselben Zielwert haben.
:::

Stellen sie sich das mit einem Beispiel aus der Physik vor:
Sie laufen eine Strecke und haben dabei immer die selbe Geschwindigkeit von exakt $1\frac{m}{s}$.
Betrachten sie die Strecke, welche sie in einer gewissen Zeit zurücklegen, werden sie feststellen, dass jeder Milimeter ihres Weges einer Zeit zugeordnet werden kann. Nach $1$ Sekunde befinden sie sich $1$ Meter vom Start entfernt. Nach $2$ Sekunden $2$ Meter entfernt vom Start etc. Es wird allerdings nie vorkommen, dass sie nach z.B. $10$ Sekunden sowohl $10$ Meter, als auch $5$ Meter vom Start entfernt sind - sie können sich nicht an $2$ Orten zur selben Zeit befinden! (In diesem Beispiel handelt es sich übrigens um eine *lineare Funktion*).

Was hingegen möglich ist, sind $2$ Positionen zu verschiedenen Zeiten: Entscheiden sie sich nach $10$ Sekunden spontan umzukehren, befinden sie sich sowohl nach $10$ Sekunden, als auch nach $30$ Sekunden $10$ Meter vom Start entfernt.

Hier ist das graphisch dargestellt:

```{r, echo=FALSE, message=FALSE, warning=FALSE, fig.width=7, fig.height=5}
library(ggplot2)

# Zeitachse: Bewegung von 0 bis 20 Sekunden
t_vals <- seq(0, 40, by = 0.1)

# Funktion zur Beschreibung der Position
# Bis t = 10 s: vorwärts mit 2 m/s → s = 2*t
# Danach: rückwärts mit -2 m/s → s = 20 - 2*(t - 10) = 40 - 2*t

weg <- ifelse(t_vals <= 20,
              1 * t_vals,
              40 - 1 * t_vals)

df <- data.frame(t = t_vals, s = weg)

# Zwei Zeitpunkte mit gleicher Position (nicht funktional!)
highlight <- data.frame(
  t = c(10, 30),
  s = c(10, 10)
)

ggplot(df, aes(x = t, y = s)) +
  geom_line(color = "blue", size = 1.2) +
  geom_point(data = highlight, aes(x = t, y = s), color = "red", size = 4) +
  annotate("text", x = 8, y = 11, label = "t = 10s", color = "red", size = 4) +
  annotate("text", x = 32, y = 11, label = "t = 30s", color = "red", size = 4) +
  labs(
    title = "Zurückgelegte Strecke in Abhängigkeit der Zeit",
    x = "Zeit in Sekunden (Definitionsmenge)",
    y = "Position in Meter (Wertemenge)"  ) +
  theme_minimal() +
  theme(
    panel.grid.major = element_line(color = "grey80", linetype = "dotted"),
    panel.grid.minor = element_blank()
  )

```


### Definitions- und Wertebereiche
Was sind denn nun schon wieder ein Definitions- oder Wertebereich? Beginnen wir mit dem Definitionsbereich:

::: {.callout-caution title="Definition Definitionsbereich" icon=false}
Der *Definitionsbereich* umfasst alle Werte für $x$, für welche eine Funktion $f(x)$ definiert ist.
:::

Nehmen wir das Beispiel mit der gelaufenen Strecke in abhängigkeit der Zeit von voher. Der Definitionsbereich entspricht der Zeit. Die Zeit kann in beliebig kurzen Einheiten gemessen werden. Unsere Funktion umfasst Werte zwischen $0$ und $40$. Es gilt:
$$
D = [0, 40] \in \mathbb{R}
$$

Achtung: Verwechseln die den Definitionsbereich nicht mit dem Wertebereich!

::: {.callout-caution title="Definition Wertebereich" icon=false}
Der *Wertebereich* umfasst alle Werte, welche die Funktion $f(x)$ annehmen kann.
:::

In unserem Beispiel laufen wir bei $0$ Meter los und kehren nach 20 Metern wieder um. Somit umfasst unser Wertebereich nur Zahlen von $0$ bis $20$. Es gilt:
$$
W = [0, 20] \in \mathbb{R}
$$

Nun, hier handelt es sich um ein Beispiel aus der Physik. Hier im Mathematikunterricht haben sie durchwegs definierte Funktionen kennengelernt, nämlich die *lineare Funktion*

### Lineare Funktion
Sie erinnern sich: wir können eine Funktion als Menge von Tupeln beschreiben
$$
F=\{(x,y=f(x) | x\in D \wedge y\in W)\}
$$

Betrachten wir folgende Funktion:

$$
f: \mathbb{R} \longrightarrow \mathbb{R}
$$
$$
x \longmapsto y=x
$$

So lautet Funktion als Menge von Tupeln:
$$
F=\{(-2,-2), (0,0), (1,1), ...\}
$$

Wir können diese *lineare Funktion* auch in der expliziten Form beschreiben

::: {.callout-caution title="Form der linearen Funktion" icon=false}
Für die lineare Funktion gilt:
$$
y=mx+b
$$
Wobei $m$ der Steigung und $b$ dem Offset (Nulldurchgang) der Geraden entspricht.
:::

In folgendem Koordinatensystem ist eine lineare Funktion $f(x)$ eingezeichnet. Die Steigung $m$ der Funktion berechnet sich gemäss dem Steigungsdreieck (rot eingezeichnet):

$$
m=\frac{\Delta y}{\Delta x} = \frac{y_2 - y_1}{x_2 - x_1}
$$

Den Parameter $b$ können wir ganz einfach ablesen, nämlich da, wo der Graph die y-Achse bei $0$ Schneidet.

```{r, echo=FALSE, message=FALSE, warning=FALSE, fig.width=7, fig.height=5}
library(ggplot2)

# Funktion: f(x) = 1.5x + 0.5
f <- function(x) 1.5 * x + 0.5

# Daten generieren
x_vals <- seq(-10, 10, by = 0.1)
df <- data.frame(x = x_vals, y = f(x_vals))

# Punkte für Steigungsdreieck
x1 <- 1
x2 <- 3
y1 <- f(x1)
y2 <- f(x2)

steigungsdreieck <- data.frame(
  x = c(x1, x2, x2),
  y = c(y1, y1, y2)
)

# Plot
ggplot(df, aes(x = x, y = y)) +
  geom_line(size = 1) +
  geom_path(data = steigungsdreieck, aes(x = x, y = y), color = "red") +
  annotate("text", x = (x1 + x2)/2, y = y1 - 0.5, label = expression(Delta * x), color = "red", size = 5) +
  annotate("text", x = x2 + 0.3, y = (y1 + y2)/2, label = expression(Delta * y), color = "red", size = 5) +
  geom_text(aes(x = 3.5, y = f(4), label = "f(x)"), hjust = 0, vjust = -0.5, size = 4) +
  labs(x = "x", y = "y", title = "Lineare Funktion mit Steigungsdreieck") +
  coord_cartesian(xlim = c(-4, 5), ylim = c(-5, 8), expand = FALSE) +
  theme_minimal() +
  theme(
    # Nullachsen hinzufügen
    panel.grid.major = element_line(color = "grey90"),
    panel.grid.minor = element_line(color = "grey80", linetype = "dotted"),
    axis.line = element_line(color = "grey80", size = 0.2),
    axis.ticks = element_line(color = "black"),
    panel.grid = element_blank()
  ) +
  # Nullachsen selbst zeichnen
  geom_hline(yintercept = 0, color = "black", size = 0.2) +
  geom_vline(xintercept = 0, color = "black", size = 0.2) +
  # Gitterraster fein
  scale_x_continuous(breaks = seq(-10, 10, 1), minor_breaks = seq(-10, 10, 0.5)) +
  scale_y_continuous(breaks = seq(-10, 10, 1), minor_breaks = seq(-10, 10, 0.5))
```

::: {.callout-tip title="Beispiel 0.1"  collapse="true"}
Berechnen sie die Funktionsgleichung $f(x)$.
:::

::: {.callout-tip title="Beispiel 0.2"  collapse="true"}
Was ist der Definitions- und Wertebereich der Funktion $f(x)$?
:::


## Einleitung
Nun haben wir die lineare Funktion kennengelernt. Wozu benötigen wir denn noch mehr? Nun, leider sind die wenigsten physikalische Probleme lineare Probleme. Etwas zynisch gesprochen könnte man gar sagen: die Natur ist nicht linear!
Stellen sie sich vor, sie werfen einen Ball in die Luft. Was denken Sie: fliegt der Ball gerade nach oben und dann plötzlich senkrecht runter? Erfahrungsgemäss wird der Ball im Flug immer langsamer, bis er seinen höchsten Punkt erreicht und er dann wieder zum Boden beschleunigt. Betrachten wir ein Höhen-Zeit-Diagram wird klar: Es gibt keinen abrupten Richtungswechsel, sondern eine immer flacher werdende Kurve, bis sie das maximum erreicht hat.

```{r, echo=FALSE, message=FALSE, warning=FALSE, fig.width=7, fig.height=5}
library(ggplot2)

# Parameter
a <- -9.81  # Beschleunigung, z. B. -9.81 m/s^2 (vereinfacht)
t_vals <- seq(0, 2, length.out = 300)  # Zeit von 0 bis 2 Sekunden

# Funktion: f(t) = a/2 * t^2 + v0 * t + h0
v0 <- 10    # Anfangsgeschwindigkeit nach oben (m/s)
h0 <- 1.5   # Abwurfhöhe in Metern

f <- function(t) (a/2) * t^2 + v0 * t + h0

# Flugbahn berechnen
df <- data.frame(
  t = t_vals,
  h = f(t_vals)
)

# Beispielpunkt (z. B. bei t = 1.2 s)
t_ball <- 1.2
h_ball <- f(t_ball)
point_df <- data.frame(t = t_ball, h = h_ball)

# Plot
ggplot(df, aes(x = t, y = h)) +
  geom_line(color = "blue", size = 1.2) +
  geom_point(data = point_df, aes(x = t, y = h),
             color = "red", size = 5) +
  annotate("text", x = t_ball, y = h_ball + 0.5,
           label = "Ball", color = "red", size = 5) +
  scale_x_continuous("Zeit in Sekunden", breaks = seq(0, 2.5, 0.5)) +
  scale_y_continuous("Höhe in Meter", breaks = seq(0, 7, 1)) +
  theme_minimal(base_size = 14) +
  theme(
    panel.grid.major = element_line(color = "grey80", linetype = "dotted"),
    panel.grid.minor = element_blank()
  )
```

Offensichtlich handelt es sich hier nicht um einen linearen Verlauf. Wir sprechen in diesem Beispiel von einer Parabel, bzw. von einer quadratischen Funktion.

Genau so verhält es sich auch beim Freifall: Springen sie von einem 3m Sprungturm ins Wasser werden sie durch die Gravitation beschleunigt, bis sie auf der Wasseroberfläche ankommen. Sie haben nicht direkt nach dem Absprung die Endgeschwindigkeit des Freifalls (~200km/h) - das wäre eine überaus seltsame Welt.

Sollten Sie sich nicht sicher sein wie hoch der Sprungturm ist und ihr:e Kolleg:in ist genug mutig um vor ihnen zu springen, können sie in einem ersten Schritt die Zeit vom Absprung bis zum auftreffen auf der Wasseroberfläche stoppen. (In der Physik werden sie das Beispiel bestimmt genauer behandeln). Annähern kann man die Fallhöhe mit der Formel
$$
s(t) = 5\cdot t^2
$$
Dabei entsprechen die Fallhöhe in Meter $s$ und die Zeit in Sekunden bis zum Aufprall $t$.

::: {.callout-tip title="Beispiel 1"  collapse="true"}
Berechnen Sie die Höhe des Sprungturms aus folgendem Video (2:28min bis 2:44min)
{{< video https://youtu.be/toh_UHyvOos?si=OLAD3SR97tpNrGLR&t=155 >}}

Berechnen Sie zusätzlich die Höhe eines Sprungturms für $t=1s$ und $t=5s$.
Fällt ihnen dabei etwas auf?
:::

Für eine Funktion kann man eine Wertetabelle erstellen, oder in einem Koordinatensystem einen Funktionsgraphen zeichnen.

::: {.callout-tip title="Beispiel 2"  collapse="true"}
Erstellen sie eine Wertetabelle zur Funktion $s(t) = 5\cdot t^2$ und zeichnen sie den entsprechenden Graphen ins Koordinatensystem. Überlegen sie, wie sie die einzelnen Punkte sinnvoll im Koordinatensystem verbinden können. Verwenden sie auch negative Werte für $t$ (obwohl negative Zeitwerte für die Flugzeit natürlich nicht möglich sind).

|       | $t_1$ | $t_2$ | $t_3$ | $t_4$ | $t_5$ | $t_6$ | $t_7$ | $t_8$ | $t_9$ | $t_{10}$ |
|-------|-------|-------|-------|-------|-------|-------|-------|-------|-------|----------|
| $t$   |       |       |       |       |       |       |       |       |       |          |
| $s(t)$|       |       |       |       |       |       |       |       |       |          |


```{r, echo=FALSE, message=FALSE, warning=FALSE, fig.width=7, fig.height=9}
library(ggplot2)

# Variablen definieren
xlim_min <- -5.5
xlim_max <- 5.5
ylim_min <- -20
ylim_max <- 135

# Datenrahmen passend zu den Grenzen erstellen
df <- data.frame(x = c(xlim_min, xlim_max), y = c(ylim_min, ylim_max))

# Basisplot mit variablen Limits
p <- ggplot(df, aes(x, y)) +
  geom_blank() +  # um Limits zu setzen
  scale_x_continuous(breaks = seq(ceiling(xlim_min), floor(xlim_max), 1),
                     limits = c(xlim_min, xlim_max)) +
  scale_y_continuous(breaks = seq(ceiling(ylim_min), floor(ylim_max), 10),
                     limits = c(ylim_min, ylim_max)) +

  # Achsen mit Pfeilen
  geom_segment(aes(x = xlim_min, xend = xlim_max, y = 0, yend = 0),
               arrow = arrow(length = unit(0.3, "cm")), linewidth = 0.6) +
  geom_segment(aes(x = 0, xend = 0, y = ylim_min, yend = ylim_max),
               arrow = arrow(length = unit(0.3, "cm")), linewidth = 0.6) +

  # Achsenbeschriftung
  annotate("text", x = xlim_max - 0.2, y = -5, label = "x", size = 5) +
  annotate("text", x = -0.5, y = ylim_max - 5, label = "y", size = 5) +

  # Theme
  theme_minimal(base_size = 14) +
  theme(
    panel.grid.major = element_line(color = "grey80", linetype = "dotted"),
    panel.grid.minor = element_blank(),
    axis.title = element_blank(),
    axis.text = element_text(size = 10),
    axis.ticks = element_blank(),
    panel.border = element_blank()
  )

print(p)

```
:::


## Rein quadratische Funktionen
Den Ausdruck $s(t)=5\cdot t^2$ nennt man eine *rein quadratische Funktion*.

::: {.callout-caution title="Definition" icon=false}
Eine Funktion in der Form $f(x) = a\cdot x^2$, bzw. $y=a\cdot x^2$ mit $a\neq 0$ nennt man eine *rein quadratische Funktion*.

Den Graphen einer rein quadratischen Funktion nennt man eine $Parabel$
:::


::: {.callout-tip title="Beispiel 3"  collapse="true"}
Zeichnen Sie alle untenstehende rein quadtratische Funktionen ins selbe Koordinatensystem und beantworten sie anschliessend die Fragen.

| $y=3x^2$ | $y=-0.1x^2$ | $y=-2.5x^2$ | $y=-0.8x^2$ |
|----------|-------------|-------------|-------------|
| $y=-x^2$ | $y=\frac{2}{5}x^2$ | $y=1.2x^2$ | $y=10x^2$ |

i) Sehen sie eine regelmässigkeit bei den Nullstellen (Schnittpunkt mit der $x$-Achse) der rein quatratischen Funktion? Begründen Sie Ihre Antwort mit der allgemeinen Form $y=ax^2$

ii) Wie beeinflusst das Vorzeichen von a die Form der Parabel?

iii) Die Parabel der Funktion $f(x)=x^2$ (also mit $a=1$) nennt man *Normalparabel*. Wie verändert sich die Form der Parabel, wenn der Betrag von $a$ grösser, bzw. kleiner als $1$ ist im Vergleich zur Normalparabel?
:::

In folgendem Fenster können sie interaktiv die rein quadratische Funktion und zur auffrischung auch die lineare Funktion erkunden:

::: {.callout-note title="Interaktiv: 'Rein quadratische Funktion' vs. 'Lineare Funktion'"collapse="true"}

<iframe src=" https://langst.shinyapps.io/01_rein_quad_funktion/" width="100%" height="1250px"></iframe>

:::

Oben gefundene Eigenschaften lassen sich wie folgt zusammenfassen:

::: {.callout-caution title="Eigenschaften" icon=false}
* Jede rein quadratische Funktion $f(x) = ax^2$ hat an der Stelle $x = 0$ eine Nullstelle ($f(0) = 0$). Die Parabel einer rein quadratischen Funktion verläuft somit durch den Punkt
$S(0|0)$. Dieser Punkt ist entweder der höchste oder tiefste Punkt der Parabel und heisst
*Scheitelpunkt* oder *Scheitel*.

* Den Koeffizienten $a$ nennt man *Streckfaktor* der Parabel. Verändert man $a$, so verändert sich
die Form der Parabel. Je grösser der Betrag von $a$ wird, desto schmaler wird die Parabel.
Sie wird in $y$-Richtung gestreckt.

* Die Parabel für $a = 1$ nennt man *Normalparabel*. Für $a<1$ ist die dazugehörige Parabel breiter und für $a>1$ schmaler als die Normalparabel.

* Für positive Werte von $a$ ist die Parabel nach oben geöﬀnet und für negative $a$ nach unten
geöffnet.
:::


::: {.callout-tip title="Beispiel 4a"  collapse="true"}
Zeichnen Sie die Graphen der folgenden Funktionen in ein Koordinatensystem, ohne Wertetabelle:

| $f(x)=x^2$ | $g(x)=-2x^2$ | $h(x)=\frac{1}{3}x^2$ |
|--|--|--|
| | | |


```{r, echo=FALSE, message=FALSE, warning=FALSE, fig.width=7, fig.height=9}
library(ggplot2)

# Variablen definieren
xlim_min <- -6
xlim_max <- 6
ylim_min <- -6
ylim_max <- 6

# Datenrahmen passend zu den Grenzen erstellen
df <- data.frame(x = c(xlim_min, xlim_max), y = c(ylim_min, ylim_max))

# Basisplot mit variablen Limits
p <- ggplot(df, aes(x, y)) +
  geom_blank() +
  scale_x_continuous(
    breaks = seq(ceiling(xlim_min), floor(xlim_max), 1),
    minor_breaks = seq(ceiling(xlim_min), floor(xlim_max), 0.5),
    limits = c(xlim_min, xlim_max)
  ) +
  scale_y_continuous(
    breaks = seq(ceiling(ylim_min), floor(ylim_max), 1),
    minor_breaks = seq(ceiling(ylim_min), floor(ylim_max), 0.5),
    limits = c(ylim_min, ylim_max)
  ) +
  geom_segment(aes(x = xlim_min, xend = xlim_max, y = 0, yend = 0),
               arrow = arrow(length = unit(0.3, "cm")), linewidth = 0.6) +
  geom_segment(aes(x = 0, xend = 0, y = ylim_min, yend = ylim_max),
               arrow = arrow(length = unit(0.3, "cm")), linewidth = 0.6) +
  annotate("text", x = xlim_max -0.2, y = -0.3, label = "x", size = 5) +
  annotate("text", x = -0.3, y = ylim_max - 0.2, label = "y", size = 5) +
  theme_minimal(base_size = 14) +
  theme(
    panel.grid.major = element_line(color = "grey80", linetype = "dotted"),
    panel.grid.minor = element_line(color = "grey90", linetype = "dotted"),
    axis.title = element_blank(),
    axis.text = element_text(size = 10),
    axis.ticks = element_blank(),
    panel.border = element_blank()
  )


print(p)

```
:::


::: {.callout-tip title="Beispiel 4b"  collapse="true"}
Liegen die Punkte $P(5|10)$ und $Q(-2|-\frac{8}{5})$ auf der Parabel mit der Gleichung $f(x)=\frac{2}{5}x^2$? Begründen sie ihre Antwort.
:::

::: {.callout-tip title="Beispiel 4c"  collapse="true"}
Im Koordinatensystem sind zwei Parabeln der Form $y=ax^2$ abgebildet. Bestimmen sie mit Hilfe der Punkte $P$ und $Q$ die Funktionsgleichung der Parabeln.


```{r, echo=FALSE, message=FALSE, warning=FALSE, fig.width=7, fig.height=7}
library(ggplot2)

# Definitionsbereich
x_vals <- seq(-4, 4, length.out = 400)

# Funktionen definieren
f <- function(x) 3 * x^2
g <- function(x) -0.3 * x^2

# Daten für die Kurven
df <- data.frame(
  x = x_vals,
  fx = f(x_vals),
  gx = g(x_vals)
)

# Punkte P (auf f) und Q (auf g)
x_p <- 2
y_p <- f(x_p)

x_q <- -2
y_q <- g(x_q)

points_df <- data.frame(
  x = c(x_p, x_q),
  y = c(y_p, y_q),
  label = c("P", "Q"),
  func = c("f", "g")
)

# Plot ohne Titel und ohne Legende
ggplot(df, aes(x = x)) +
  # f(x) in blau
  geom_line(aes(y = fx), color = "blue") +
  # g(x) in rot
  geom_line(aes(y = gx), color = "red") +
  # Punkte P und Q
  geom_point(data = points_df, aes(x = x, y = y, color = func), size = 4, show.legend = FALSE) +
  geom_text(data = points_df, aes(x = x, y = y, label = label), hjust = -1, size = 5) +

  # Farben manuell setzen für Punkte
  scale_color_manual(values = c("f" = "blue", "g" = "red")) +

  # Achsen, Gitter, etc.
  scale_x_continuous(breaks = seq(-5, 5, 1), limits = c(-5, 5)) +
  scale_y_continuous(breaks = seq(-5, 20, 5), limits = c(-5, 20)) +
  theme_minimal() +
  theme(
    panel.grid.major = element_line(color = "grey80", linetype = "dotted"),
    panel.grid.minor = element_line(color = "grey90", linetype = "dotted"),
    legend.position = "none"  # keine Legende anzeigen
  ) +
  labs(x = "x", y = "y")
```
:::


### Aufgaben
---

1. Welche der Punkte liegen auf der Parabel mit der Gleichung $y=2.5x^2$?
* $A(2|10)$
* $B(-2|10)$
* $C(7|122)$
* $D(4|40)$
* $E(\sqrt{2}|5)$
* $F(\sqrt{6.25}|-1)$
* $G(0|2.5)$
* $H(-\sqrt{3}|-22.5)$

---

2. Bestimmen Sie die Funktionsgleichungen folgender Parabeln.

```{r, echo=FALSE, message=FALSE, warning=FALSE, fig.width=7, fig.height=7}
library(ggplot2)
library(dplyr)

# Definitionsbereich
x_vals <- seq(-5, 5, length.out = 200)

# Sechs Funktionen definieren
f1 <- function(x) -(5/2)*x^2
f2 <- function(x) -x^2
f3 <- function(x) sqrt(2)*x^2
f4 <- function(x) -5*x^2
f5 <- function(x) 10*x^2
f6 <- function(x) 3*x^2

# Datenframe mit allen Funktionswerten
df <- data.frame(
  x = x_vals,
  f1 = f1(x_vals),
  f2 = f2(x_vals),
  f3 = f3(x_vals),
  f4 = f4(x_vals),
  f5 = f5(x_vals),
  f6 = f6(x_vals)
)

# Daten in lange Form bringen
df_long <- df |>
  tidyr::pivot_longer(-x, names_to = "func", values_to = "y")

# Farben manuell festlegen
farben <- c(
  "f1" = "black",
  "f2" = "blue",
  "f3" = "red",
  "f4" = "green",
  "f5" = "purple",
  "f6" = "orange"
)

# Plot
ggplot(df_long, aes(x = x, y = y, color = func)) +
  geom_line(size = 1) +
  scale_color_manual(values = farben) +
  scale_x_continuous(breaks = seq(-5, 5, 1), limits = c(-5, 5)) +
  scale_y_continuous(breaks = seq(-20, 20, 5), limits = c(-20, 20)) +
  coord_cartesian(xlim = c(-5, 5), ylim = c(-20, 20), expand = FALSE) +
  theme_minimal() +
  theme(
    panel.grid.major = element_line(color = "grey90"),
    panel.grid.minor = element_line(color = "grey80", linetype = "dotted"),
    legend.position = "none",  # keine Legende
    axis.line = element_line(color = "grey80", size = 0.2),
    axis.ticks = element_line(color = "black"),
    panel.grid = element_blank()
  ) +
  labs(x = "x", y = "y") +
  geom_hline(yintercept = 0, color = "black", size = 0.2) +
  geom_vline(xintercept = 0, color = "black", size = 0.2)
```




---

3. Der Punkt $P$ liegt jeweils auf dem Graphen der Funktion $f(x)=\frac{3}{4}x^2$. Bestimmen sie die Fehlende Koordinate.
* $P(4|y)$
* $P(x|3)$
* $P(-1.5|y)$
* $P(x|0)$
* $P(x|27)$
* $P(10|y)$

---

4. Der Graph einer rein quadratischen Funktion verläuft durch den Punkt $P.$
Bestimmen sie die Funktionsgleichung und zeichnen sie den Graphen.
* $P(1|3)$
* $P(2|-2)$
* $P(-4|-5)$
* $P(-3|27)$




## Allgemeine quadratische Funktion
Wir erinnern uns, die Form der linearen Funktion lautet
$$
y=mx+b
$$
Mit variation von $m$ und $b$ können wir die Kurve beliebig im Koordinatensystem platzieren.

Nun haben wir die rein quadratische Funktion kennengelernt:
$$
y= ax^2
$$
Mit variation von $a$ verändern wir die Öffnung der Parabel, aber haben keine Werkzeuge, um die Parabel "frei" im Raum zu platzieren.
Der Scheitelpunkt der rein quadratischen Funktion liegt **immer** im Koordinatenursprung $(0|0)$.

Zunächst werden wir folgende quadratische Funktionen mit dem Streckfaktor $a=1$ betrachten.


::: {.callout-tip title="Beispiel 5a - Scheitelpunkt auf der y-Achse" collapse="true"}
Zeichnen sie die folgenden Parabeln ins selbe Koordinatensystem und beantworten sie anschliessend die Fragen.

* $y=x^2+3$
* $y=x^2$
* $y=x^2-5$
* $y=x^2-1.5$
* $y=x^2+6.5$

i) Notieren Sie die Funktionsgleichung einer Parabel mit Scheitelpunkt $S(0|5)$ und einer mit Scheitelpunkt $S(0|-3.5)$

ii) Wo liegt der Scheitelpunkt einer Parabel mit Funktionsgleichung $y = x^2+v$, wenn sich $v$ ändert?
Betrachten Sie die Fälle $v = 0$, $v < 0$ und $v > 0$.
:::


::: {.callout-tip title="Beispiel 5b - Scheitelpunkt auf der x-Achse" collapse="true"}
Zeichnen sie die folgenden Parabeln ins selbe Koordinatensystem und beantworten sie anschliessend die Fragen.

* $y=(x+3)^2$
* $y=x^2$
* $y=(x-5)^2$
* $y=(x-1.5)^2$
* $y=(x+6.5)^2$

i) Notieren Sie die Funktionsgleichung einer Parabel mit Scheitelpunkt $S(7|0)$ und einer mit Scheitelpunkt $S(-3.5|0)$

ii) Wo liegt der Scheitelpunkt einer Parabel mit Funktionsgleichung $y = (x-u)^2$, wenn sich $u$ ändert? Betrachten Sie die Fälle $u=0$, $u<0$ und $u>0$.
:::

::: {.callout-tip title="Beispiel 5c - Allgemeiner Scheitelpunkt" collapse="true"}
Zeichnen sie die folgenden Parabeln ins selbe Koordinatensystem und beantworten sie anschliessend die Fragen.

* $y=(x+3)^2 +1$
* $y=x^2$
* $y=(x-5)^2 +3$
* $y=(x-1.5)^2 -2.5$
* $y=(x+6.5)^2 -3.5$

i) Notieren Sie die Funktionsgleichung einer Parabel mit Scheitelpunkt $S(5|-2)$ und einer mit Scheitelpunkt $S(-3.5|6)$

ii) Wo liegt der Scheitelpunkt einer Parabel mit Funktionsgleichung $y = (x-u)^2 + v$, wenn sich $u$ und $v$ ändern? Betrachten Sie die Fälle $u,v=0$, $u,v<0$ und $u,v>0$.
:::

::: {.callout-tip title="Beispiel 5d - Streckung der Parabel" collapse="true"}
Zeichnen sie die folgenden Parabeln ins selbe Koordinatensystem und beantworten sie anschliessend die Fragen.

* $y=0.5(x+3)^2 +1$
* $y=x^2$
* $y=-\frac{1}{3}(x-5)^2 -2$
* $y=-3(x+3)^2 +1$
* $y=25(x-5)^2 -2.5$

i) Notieren Sie die Funktionsgleichung einer Parabel mit Scheitelpunkt $S(-2|4)$, die in $y$-Richtung um Faktor 2 gestreckt wurde.

ii) Welchen Einfluss hat der Streckfaktor bei allgemeinen quadratischen Funktionen (Vorzeichen, Betrag $>1$ / $<1$)

iii) Die allgemeine quadratische Funktion hat die Funktionsgleichung $y=a(x-u)^2 +v$. Erläutern Sie, welchen Einfluss die einzelnen Parameter $a,u,v$ auf die Lage und Form der Parabel haben.
:::


Verschiebt man eine Parabel mit der Gleichung $y=ax^2$ um $u$ Einheiten parallel zur $x$-Achse und um $v$ Einheiten parallel zur $y$-Achse, so erhält man eine Parabel mit der Gleichung $y=a(x-u)^2+v$ und Scheitelpunkt $S(u|v)$


::: {.callout-caution title="Definition: allgemeine quadratische Funktion" icon=false}
Eine Funktion mit der Gleichung $f(x)=a\cdot (x-u)^2 +v$ heisst *allgemeine quadratische Funktion*, oder kurz: *quadratische Funktion*. Ihr Graph ist eine Parabel mit Scheitelpunkt $S(u|v)$.
:::
::: {.callout-note title="Bemerkung"}
Diese Form der Funktionsgleichung, bei welcher man den Scheitelpunkt direkt ablesen kann, nennt man *Scheitelpunktform*.
:::

::: {.callout-note title="Interaktiv: Allgemeine quadratische Funktion" collapse="true"}

<iframe src="https://langst.shinyapps.io/01_4_allg_quad_funktion/" width="100%" height="820px"></iframe>

:::


### Aufgaben
1. Bei der rein quadratischen Funktion haben wir gesehen, dass diese immer eine Nullstelle bei $x = 0$ hat. Wir möchten uns nun anschauen wie viele Nullstellen allgemeine quadratische Funktionen haben.

  a) Überlegen Sie sich, wie viele Nullstellen quadratische Funktionen haben (verschiedene Fälle).
  b) Skizzieren Sie ein Beispiel für eine quadratische (nicht rein quadratische) Funktion mit genau einer Nullstelle. Finden Sie auch eine mögliche Funktionsgleichung?
  c) Skizzieren Sie ein Beispiel für eine quadratische Funktion ohne Nullstelle. Finden Sie auch eine mögliche Funktionsgleichung?
  d) Skizzieren Sie ein Beispiel für eine quadratische Funktion mit zwei Nullstellen. Finden Sie auch eine mögliche Funktionsgleichung?
  e) Skizzieren Sie ein Beispiel für eine quadratische Funktion mit unendlich vielen Nullstellen. Finden Sie auch eine mögliche Funktionsgleichung?
  f) Finden Sie Bedingungen für die Parameter $a, u, v$ so, dass eine quadratische Funktion keine, eine oder zwei Nullstellen hat.

---

2. Eine Parabel hat den Scheitel $S(2|3)$ und verläuft durch den Punkt $P(4|−5)$. Bestimmen Sie die Funktionsgleichung der Parabel.

---

3. Zeichnen Sie die Graphen der quadratischen Funktionen ohne Wertetabelle in ein Koordinatensystem.

* $f(x)=(x-2)^2 - 1$
* $g(x)=-2(x+1)^2 + 3$
* $h(x)=\frac{1}{3}(x+3)^2 - 2$


---

4. Beschreiben Sie in Worten, wie die Parabel aus der Normparabel $(y=x^2)$ entstanden ist (Streckung, Stauchung, Verschiebung etc.)

a) $y=2x^2 + 5$
b) $y=\frac{2}{3}(x - 2)^2$
c) $y=-3(x+2)^2 + 3$
d) $y=\frac{2}{5}(x-\frac{1}{2})^2 -1$

---

5. Bestimmen Sie die Funktionsgleichungen der folgenden Parabeln

```{r, echo=FALSE, message=FALSE, warning=FALSE, fig.width=7, fig.height=7}
library(ggplot2)
library(dplyr)

# Definitionsbereich
x_vals <- seq(-10, 10, length.out = 200)

# Sechs Funktionen definieren
f1 <- function(x) -(x-3)^2 +2
f2 <- function(x) (x)^2 - 13
f3 <- function(x) (x+sqrt(2))^2
f4 <- function(x) -5*x^2
f5 <- function(x) 2*x^2+10
f6 <- function(x) -10*(x-5)^2+2

# Datenframe mit allen Funktionswerten
df <- data.frame(
  x = x_vals,
  f1 = f1(x_vals),
  f2 = f2(x_vals),
  f3 = f3(x_vals),
  f4 = f4(x_vals),
  f5 = f5(x_vals),
  f6 = f6(x_vals)
)

# Daten in lange Form bringen
df_long <- df |>
  tidyr::pivot_longer(-x, names_to = "func", values_to = "y")

# Farben manuell festlegen
farben <- c(
  "f1" = "black",
  "f2" = "blue",
  "f3" = "red",
  "f4" = "green",
  "f5" = "purple",
  "f6" = "orange"
)

# Plot
ggplot(df_long, aes(x = x, y = y, color = func)) +
  geom_line(size = 1) +
  scale_color_manual(values = farben) +
  scale_x_continuous(breaks = seq(-10, 10, 1), limits = c(-8, 8)) +
  scale_y_continuous(breaks = seq(-30, 30, 5), limits = c(-20, 25)) +
  theme_minimal(base_size = 14) +
  theme(
    panel.grid.major = element_line(color = "grey80", linetype = "dotted"),
    panel.grid.minor = element_line(color = "grey90", linetype = "dotted"),
    legend.position = "none"  # keine Legende
  ) +
  labs(x = "x", y = "y")

```

---

6. Die Wertetabellen gehören zu quadratischen Funktionen. Bestimmen Sie die Funktionsgleichung.

| $x$    | $-5$ | $-4$ | $-3$ | $-2$ | $-1$ | $0$ | $1$ | $2$ | $3$ | $4$ | $5$ |
|--------|------|------|------|------|------|-----|-----|-----|-----|-----|-----|
| $f(x)$ | $10$ | $5$ | $2$ | $1$ | $2$ | $5$ | $10$ | $17$ | $26$ | $37$ | $50$ |
| $g(x)$ | $59$ | $44$ | $31$ | $20$ | $11$ | $4$ | $-1$ | $-4$ | $-5$ | $-4$ | $-1$ |
| $h(x)$ | $-27$ | $-13$ | $-3$ | $3$ | $5$ | $3$ | $-3$ | $-13$ | $-27$ | $-45$ | $-67$ |

---

7. Der rote Graph im Koordinatensystem ist eine verschobene Parabel.

```{r, echo=FALSE, message=FALSE, warning=FALSE, fig.width=7, fig.height=7}
library(ggplot2)
library(dplyr)

# Definitionsbereich
x_vals <- seq(-30, 30, length.out = 2000)

# Funktion
f1 <- function(x) 2.5 * x^2

# Datenframe mit Funktionswerten
df <- data.frame(
  x = x_vals,
  f1 = f1(x_vals)
)

# In lange Form bringen
df_long <- df |>
  tidyr::pivot_longer(-x, names_to = "func", values_to = "y")

# Blaue Punkte definieren
punkte <- data.frame(
  x = c(-15, 0, 5),
  y = f1(c(-1.42, 2, -2.45)),
  label = c("A", "B", "C")
)

# Plot
ggplot(df_long, aes(x = x, y = y, color = func)) +
  geom_line(size = 1) +
  geom_point(data = punkte, aes(x = x, y = y), color = "blue", size = 3) +
  geom_text(data = punkte, aes(x = x, y = y + 1, label = label),
            color = "blue", size = 4, vjust = 0) +
  scale_x_continuous(breaks = seq(-20, 20, 5), minor_breaks = seq(-20, 20, 0.5), limits = c(-20, 20)) +
  scale_y_continuous(breaks = seq(-20, 20, 5), minor_breaks = seq(-20, 20, 0.5), limits = c(-20, 20)) +
  coord_cartesian(xlim = c(-20, 15), ylim = c(-10, 20), expand = FALSE) +
  theme_minimal() +
  theme(
    panel.grid.major = element_line(color = "grey60"),
    panel.grid.minor = element_line(color = "grey90"),
    legend.position = "none",
    axis.line = element_line(color = "grey80", size = 0.2),
    axis.ticks = element_line(color = "black"),
    axis.title = element_blank(),
    axis.text = element_blank(),
    panel.grid = element_blank()
  )
```

i) Bestimmen sie die Gleichung der Parabel, wenn der Ursprung im Punkt A, B, C liegt.
ii) Wo liegt der Ursprung des Koordinatensystems, wenn die Funktionsgleichung der Parabel $y = 2(x−2)^2 − 2$ bzw. $y = 2(x + 3)^2 − 5$ lautet.





## Allgemeine Form der quadratischen Funktion

Wir haben im letzten Kapitel die Scheitelpunktform der quadratischen Funktion kenenngelernt.

$$
f(x) = a\cdot (x-u)^2 + v
$$

Der Vorteil dieser Form ist es, dass man den Scheitelpunkt direkt ablesen kann. Die Scheielpunktform ist allerdings in den wenigsten Fällen gegeben. Meistens werden Sie die allgemeine Form der quadratischen Funktion antreffen:

::: {.callout-caution title="Definition: Allgemeine Form der quadratischen Funktion" icon=false}
Die allgemeine Form der Funktionsgleichung für die allgemeine quadratische Funktion lautet
$$
f(x) = ax^2 + bx + c
$$
:::

In dieser Form kann der Scheitelpunkt nicht mehr direkt abgelesen werden. Aber wie in der rein quadratischen Funktion ist der Parameter $a$ der Streckfaktor der Funktion.

::: {.callout-note title="Interaktiv: allgemeine quadratische Funktion" collapse="true"}

<iframe src="https://langst.shinyapps.io/01_6_allg_quad_funkt/" width="100%" height="850px"></iframe>

:::


::: {.callout-tip title="Beispiel 6"  collapse="true"}
Zeichnen sie folgende Parabeln in ein Koordinatensystem und lesen sie für die Parabeln die Scheitelpunktform ab.

* $f(x) = x^2 + 4x$
* $g(x) = -0.5x^2 - 3x -3.5$
* $h(x) = 2x^2 -4x + 5$
:::


::: {.callout-caution title="Definition: Scheitelpunkt in der allgemeinen Form" icon=false}
Bei einer Parabel in allgemeiner Form $f(x) = ax^2 + bx + c$ liegt der Scheitelpunkt im Punkt S:
$$
S\left(-\frac{b}{2a} \,\middle|\, \frac{4ac - b^2}{4a}\right)
$$
:::

**Tip:** Es genügt, entweder die x- oder die y-Koordinate des Scheitelpunktes zu kennen. Die andere Koordinate kann man durch einsetzen in die Funktionsgleichung bestimmen.

::: {.callout-note title="Herleitung: Scheitelpunkt in der allgemeinen Form" collapse="true"}
Das Ziel ist es, die allgemeine Form in die Scheitelpunktform umzuwandeln:
$$
f(x) = a\cdot (x-u)^2 + v
$$

**1. Allgemeine Form**
$$
f(x) = ax^2 + bx + c
$$

**2. Ausklammern von a**
$$
f(x) = a\cdot \left(x^2 + \frac{b}{a}\cdot x\right) + c
$$

**3. Quadratische ergänzung**
Wir ergänzen $x^2 + \frac{b}{a}x$ quadratisch. Dazu addieren und subtrahieren wir $(\frac{b}{2a})^2$:
$$
= a\left(x^2 + \frac{b}{a}x + \left(\frac{b}{2a}\right)^2 - \left(\frac{b}{2a}\right)^2 \right) + c
$$
$$
= a\left(\left(x + \frac{b}{2a} \right)^2 - \frac{b^2}{4a^2} \right) + c
$$
$$
= a\left(x + \frac{b}{2a} \right)^2 - \frac{b^2}{4a} + c
$$

**4. Scheitelpunktform**
$$
f(x) = a\left( x+\frac{b}{2a}\right)^2 + \left( c - \frac{b^2}{4a}\right)
$$

Somit gilt:
$$
u = -\frac{b}{2a}, \quad v = c - \frac{b^2}{4a} = \frac{4ac - b^2}{4a}
$$

Der Scheitelpunkt liegt also bei:
$$
S\left(-\frac{b}{2a} \,\middle|\, \frac{4ac - b^2}{4a}\right)
$$
:::

### Aufgaben
Die allgemeine Form erhält man aus der Scheitelpunktform durch ausmultiplizieren und vereinfachen.

---

1. Wandeln Sie die Scheitelpunktform in die allgemeine Form um

* $f(x) = 3(x-5)^2 -8$
* $g(x) = -\frac{1}{4}(x+2)^2 + 6$

---

Die umwandlung der allgemeinen zur Scheitelpunktform ist nicht ganz so einfach. Man muss den Term quadratisch ergänzen, sodass man eine Binomische Formel anwenden kann.

2. Ergänzen sie die Terme so, dass Sie eine bimonische Formel anwenden können und wenden Sie diese anschliessend an.

  a) $x^2-6x+ \Box$
  b) $s^2 +4s + \Box$
  c) $z^2 + z + \Box$
  d) $t^2 - 5t + \Box$
  e) $h^2 - \frac{1}{3}h + \Box$
  f) $u^2 + 1.6u + \Box$
  g) $4x^2 - 4x + \Box$
  h) $16c^2 +5c + \Box$

---

3. Wandeln sie folgende Funktionen von der allgemeinen in die Scheitelpunktform um.
  a) $f(x) = x^2 - 4x + 4$
  b) $f(x) = (x^2 + 4x + 4) + 3$
  c) $f(x) = x^2 - 6x + 9 + 3$
  d) $f(x) = x^2 - 6x + 14$
  e) $f(x) = x^2 + 4x + 4 - 2$
  f) $f(x) = x^2 + 4x + 2$
  g) $f(x) = x^2 - 8x + 19$
  h) $f(x) = x^2 - 10x + 17$
  i) $f(x) = 3x^2 - 12x + 15$
  j) $f(x) = 3x^2 + 6x - 1$
  k) $f(x) = 2x^2 + 9x + 15$

---

4. Beschreiben Sie den Verlauf der Parabel, ohne sie zu zeichnen.
  a) $y=-2(x+8)^2 + 5$
  b) $y=x^2 -3x + 7$

---

5. Martina springt im Freibad vom Sprungturm. Ihre Flugbahn entspricht ungefähr einer Parabel der Form $h(x) = -5x^2 + 2x + 3$. $h$ entspricht der Höhe über dem Wasser in Meter und $x$ die horizontale Entfernung vom Absprungpunkt in Meter.
  a) Von welcher Höhe ist Martina gesprungen?
  b) Was ist Martinas höchste Höhe während des Flugs?
  c) Wie weit springt Martina?
  d) Geben Sie eine Funktionsgleichung in allgemeiner Form für einen Sprung aus Höhe k.


---







6. **Beschreiben Sie den Verlauf der Parabel, ohne sie zu zeichnen.**

   a) $y = (x - 1)^2 + 3$
   b) $y = -x^2 + 7$
   c) $y = x^2 + 4x + 4$
   d) $y = -x^2 + 4x + 10$
   e) $y = 3x^2 + 24x + 11$
   f) $y = -(x - 6)^2$

7. **Bestimmen Sie den Scheitel der Parabel und skizzieren Sie die Parabel.**

   a) $y = x^2 + 4x$
   b) $y = 3x^2 - 27x + 9$
   c) $y = \frac{1}{2}x^2 - 5x - 1$
   d) $y = -2x^2 + 4x - 18$
   e) $y = 3 - \frac{1}{4}x^2$
   f) $y = x^2 - \frac{1}{4}x + \frac{1}{2}$

8. **Bestimmen Sie aus den gegebenen Informationen die Funktionsgleichung der quadratischen Funktion in allgemeiner Form**
   $f(x) = ax^2 + bx + c$.

   a) $a = 2$ und die Punkte $A(1|-1)$ und $B(3|22)$ liegen auf der Parabel.
   b) $b = 4$ und die Punkte $C(-1|-8)$ und $D(2|-5)$ liegen auf der Parabel.
   c) $c = 2$ und die Punkte $E(2|8)$ und $F(-1|4)$ liegen auf der Parabel.
   d) Die Punkte $G(0|0)$, $H(-2|33)$ und $P(10|795)$ liegen auf der Parabel.

9. **Die Leistung $P$ einer Turbine hängt von der Drehzahl $n$ ab.**
   Die Funktionsgleichung $P(n) = 300n - 0{,}8n^2$ gibt die Leistung der Turbine in Watt (W) an.

   a) Bei welcher Drehzahl $n$ hat die Turbine die maximale Leistung?
   b) Mit welcher Umdrehungszahl muss sich die Turbine drehen, damit sie eine Leistung von mindestens $10'000\,\text{W}$ erzielt?

10. **Die Flugbahn eines Fußballs ist nahezu parabelförmig.**
   Lenas Schuss kann durch die Parabel $y = -0{,}00625x^2 + 0{,}25x$ beschrieben werden.
   Dabei ist $x$ die horizontale Entfernung vom Abschusspunkt in Metern und $y$ die Höhe des Balles in Metern.

   a) In welcher Höhe befindet sich der Ball, wenn er sich $1\,\text{m}$ in horizontaler Richtung bewegt hat?
   b) Welche Höhe erreicht der Ball bei diesem Schuss höchstens? Nach welcher Strecke (horizontal) hat er diese erreicht?
   c) Ein Spieler steht $10\,\text{m}$ entfernt. Kann er den Ball köpfen?
   d) Nach welcher Strecke hat der Ball eine Höhe von $2\,\text{m}$ erreicht?
   e) Wie würde sich die Flugbahn des Balles ändern, wenn die Gleichung der zugehörigen Parabel $y = -0{,}004x^2 + 0{,}2x$ lautete?




## Optimierungsprobleme
Häufige Probleme in der Mathematik (oder im Alltag) sind Probleme, bei denen man herausfinden
möchte, wie man unter gewissen Bedingungen einen Wert maximieren/minimieren kann. Wie kann
man zum Beispiel bei einer bestimmten Oberfläche das grösstmögliche Volumen erreichen (wenig
Verpackung für viel Inhalt). Wir möchten uns nun anschauen wie wir im Fall von Grössen, die durch
quadratischeFunktionenbeschriebenwerden,solche Probleme lösen können. Dazu brauchen wir jeweils
den Scheitel von Parabeln, da dies der höchste resp. tiefste Punkt der quadratischen Funktion ist.

### Einführungsbeispiel
Mit einem $12m$ langen Zaun soll an einer Hauswand ein Rechteck eingezäunt werden. Wie müssen die
Seiten des Rechtecks gewählt werden, damit sein Flächeninhalt möglichst gross wird?

**Schritt 1: Verstehen der Aufgabe**

* *Was ist gegeben?* Der Zaun ist 12m lang. An der Hauswand wird kein Zaun benötigt.
* *Was ist gesucht?* Der Flächeninhalt soll maximal werden.


**Schritt 2: Zerlegen in Teilprobleme**

1. Drücke die Seiten des Rechtecks mit einer einzigen Variable aus (Skizze).
2. Stelle eine Gleichung zur Berechnung des Flächeninhalts des Rechtecks auf.
3. Bestimme den Scheitel der zur quadratischen Funktion gehörenden Parabel.


**Schritt 3: Durchführen eines Plans**

1. Einführen der Variablen: Die Seiten senkrecht zur Hauswand haben Länge $x$ und diejenige par-
allel zur Hauswand $12−2x$.
2. Aufstellen der Gleichung: Der Flächeninhalt ist das Produkt der zwei unterschiedlich langen
Seiten: $A(x) = x\cdot (12−2x) = 12x−2x^2 =−2x^2 + 12x$
3. Bestimmung des Scheitels: Wir formen die allgemeine Form in die Scheitelpunktform um: $A(x) =
−2(x2 − 6x) =−2(x2 − 6x + 9) + 18 =−2(x−3)2 + 18$
Der Scheitel ist somit $S(3|18)$.
Alternativ verwenden wir die Formel für die $x$-Koordinate des Schwerpunkts: $s_x =−\frac{b}{2a}=-\frac{12}{2\cdot(-2)}$
Die $y$-Koordinate finden wir durch einsetzen $A(3) =−2\cdot3^2 + 12\cdot 3 =−18 + 36 = 18$.



**Schritt 4: Überprüfung**

* *Kann das Ergebnis richtig sein?* Die Parabel ist nach unten geöﬀnet. Der Scheitel ist also der höchste Punkt.
* Interpretation des Ergebnis: Der Scheitel bei $S(3|18)$ bedeutet, dass für $x = 3$ die Fläche maximal wird und $18$ beträgt.
* Antwortsatz: Der Flächeninhalt wird für die Seiten senkrecht zum Haus von $3m$ und diejenige
parallel zum Haus $6m$ maximal und beträgt $18m^2$



### Schrittweises Vorgehen
Das Vorgehen lässt sich wie folgt zusammenfassen:

::: {.callout-caution title="Optomierungsprobleme lösen" icon=false}
1. *Verstehen der Aufgabe:* Was ist gegeben? Was ist gesucht?
2. *Zerlegen in Teilprobleme:* Rechenplan und Rechenreihenfolge festlegen.
3. *Durchführen des Plans:* Variablen einführen, Gleichung der quadratischen Funktion
aufstellen und Scheitel der zugehörigen Parabel bestimmen.
4. *Überprüfung:* Ergebnis überprüfen und Antwort formulieren
:::


### Beispiele

::: {.callout-tip title="Beispiel 7"  collapse="true"}
Auf den Seiten eines Rechtecks $ABCD$ wird auf jeder Seite die Strecke $x$ abgetragen (s.Skizze). Es entsteht das Viereck $EFGH$. Für welche Länge $x$ ist der Flächeninhalt des Vierecks $EFGH$
am kleinsten? Geben Sie den Flächeninhalt an.

```{r, echo=FALSE, message=FALSE, warning=FALSE, fig.width=7, fig.height=5}
library(ggplot2)

# Parameter
width <- 15
height <- 7
x <- 1  # Abstand für rote Strecken

# Rechteckpunkte
rechteck <- data.frame(
  x = c(0, 0, width, width, 0),
  y = c(-0.5, height, height, -0.5, -0.5),
  label = c("A", "D", "C", "B", "A")
)

# Viereckpunkte
poly <- data.frame(
  x = c(0, width -x, width, x),
  y = c(height - x, height, x, 0),
  label = c("E", "H", "G", "F"),
  hjust = c(1.2, 0.5, -0.2, 0),    # individuelle horizontale Justierung
  vjust = c(1.5, -0.5, -0.5, 1.5)  # individuelle vertikale Justierung
)

# Rote Randsegmente: DE, AF, GB, HC
rot_segments <- data.frame(
  x = c(0, 0, width, width - x),
  y = c(height, 0, 0, height),
  xend = c(0, x, width, width),
  yend = c(height - x, 0, x, height)
)

# Rote "x" mittig auf Strecken, leicht außerhalb
x_marker <- data.frame(
  x = c(-0.3, x/2, width+0.3, width-x/2),
  y = c(height-x/2, -0.3, x/2, height+0.3),
  label = rep("x", 4)
)

# Plot
ggplot() +
  # Rechteck
  geom_rect(aes(xmin = 0, xmax = width, ymin = 0, ymax = height),
            fill = "lightgreen", alpha = 0.3, color = "darkgreen", linewidth = 0.5) +
  # Orange Fläche
  geom_polygon(data = poly, aes(x, y), fill = "orange", alpha = 0.6, color = "darkorange", linewidth = 0.5) +
  # Punkte beschriften
  geom_text(data = rechteck[1:4, ], aes(x, y, label = label), vjust = -0.5, fontface = "bold") +
  geom_text(data = poly, aes(x = x, y = y, label = label, hjust = hjust, vjust = vjust), fontface = "bold") +
  # Maße
  annotate("text", x = width / 2, y = height + 0.3, label = "15cm", size = 4) +
  annotate("text", x = width + 0.3, y = height / 2, label = "7cm", angle = 270, size = 4) +
  # Rote Linien
  geom_segment(data = rot_segments, aes(x = x, y = y, xend = xend, yend = yend),
               color = "red", linewidth = 1.2) +
  # Rote "x"
  geom_text(data = x_marker, aes(x = x, y = y), label = "x", color = "red", size = 5, fontface = "bold") +
  coord_fixed() +
  theme_void()
```
:::


::: {.callout-tip title="Beispiel 8"  collapse="true"}
Die Summe aller Kanten einer quadratischen Säule (Quader mit quadratische Grundfläche) misst
$24cm$. Berechnen Sie die Kanten so, dass..

a) ...die Oberfläche maximal wird.
b) ...die Mantelfläche maximal wird.
:::


### Aufgaben

1. Zahlenrätsel

  a) Welche beiden Zahlen, deren Summe $12$ beträgt, haben das grösste Produkt?
  b) Welche beiden Zahlen, deren Diﬀerenz $2$ beträgt haben das kleinste Produkt.
  c) Für welche Zahl wird das Produkt aus dem Dreifachen und der um $1$ vergrösserten Zahl am
kleinsten.

---

2. Judith will mit $11m$ Maschendraht einen rechteckigen Platz für ihren Hund einzäunen.

  a) Sie benutzt die Wände von Garage und Haus. Für welche Abmessungen wird der Platz am grössten? Geben Sie den Flächeninhalt an.
  b) Wie hätte sie die Abmessungen wählen müssen, wenn sie eine $3m$ lange Mauer einbeziehen würde.

```{r, echo=FALSE, message=FALSE, warning=FALSE, fig.width=7, fig.height=5}
library(ggplot2)

# Koordinaten definieren
rechteck <- data.frame(
  x = c(0, 0, 15, 15, 0),
  y = c(0, 7, 7, 0, 0),
  label = c("A", "D", "C", "B", "A")
)

# Parallelogramm-Koordinaten
x <- 1  # Länge der roten Strecke (x)
parallelogramm <- data.frame(
  x = c(x, 3, 13, 15 - x, x),
  y = c(0, 1.5, 5.5, 7, 0),
  label = c("F", "E", "H", "G", "F")
)

# Rechteck-Ränder
rechteck_linie <- data.frame(
  x = c(0, 0, 15, 15, 0),
  y = c(0, 7, 7, 0, 0)
)

# Plot
ggplot() +
  # Rechteckfläche
  geom_rect(aes(xmin = 0, xmax = 15, ymin = 0, ymax = 7), fill = "lightgreen", alpha = 0.4) +
  # Parallelogrammfläche
  geom_polygon(data = parallelogramm, aes(x, y), fill = "orange", alpha = 0.6, color = "darkorange") +
  # Rechteck-Ränder
  geom_path(data = rechteck_linie, aes(x, y), color = "darkgreen", linewidth = 1) +
  # Punkte beschriften
  geom_text(data = rechteck, aes(x, y, label = label), vjust = -0.5, fontface = "bold") +
  geom_text(data = parallelogramm[-5, ], aes(x, y, label = label), vjust = -0.5, fontface = "bold") +
  # Längenbeschriftung 15cm
  annotate("text", x = 7.5, y = 7.3, label = "15 cm", size = 4) +
  # Längenbeschriftung 7cm
  annotate("text", x = 15.3, y = 3.5, label = "7 cm", angle = 270, size = 4) +
  # x-Markierungen an vier Seiten
  annotate("text", x = c(0.2, 0.2, 14.8, 0.8), y = c(6.5, 0.5, 0.5, -0.3), label = "x", color = "red", size = 5) +
  coord_fixed() +
  theme_void()
```

---

3. Ein quadratischer Tisch mit der Seiten länge $2m$ soll wie rechts abgebildet mit zwei quadratischen Einlegearbeiten verziert werden. Aus Kostengründen soll dieser Flächenanteil möglichst klein werden. Welche Masse bieten sich für die Einlegearbeiten an?

```{r, echo=FALSE, message=FALSE, warning=FALSE, fig.width=7, fig.height=5}
library(ggplot2)

# Koordinaten definieren
rechteck <- data.frame(
  x = c(0, 0, 15, 15, 0),
  y = c(0, 7, 7, 0, 0),
  label = c("A", "D", "C", "B", "A")
)

# Parallelogramm-Koordinaten
x <- 1  # Länge der roten Strecke (x)
parallelogramm <- data.frame(
  x = c(x, 3, 13, 15 - x, x),
  y = c(0, 1.5, 5.5, 7, 0),
  label = c("F", "E", "H", "G", "F")
)

# Rechteck-Ränder
rechteck_linie <- data.frame(
  x = c(0, 0, 15, 15, 0),
  y = c(0, 7, 7, 0, 0)
)

# Plot
ggplot() +
  # Rechteckfläche
  geom_rect(aes(xmin = 0, xmax = 15, ymin = 0, ymax = 7), fill = "lightgreen", alpha = 0.4) +
  # Parallelogrammfläche
  geom_polygon(data = parallelogramm, aes(x, y), fill = "orange", alpha = 0.6, color = "darkorange") +
  # Rechteck-Ränder
  geom_path(data = rechteck_linie, aes(x, y), color = "darkgreen", linewidth = 1) +
  # Punkte beschriften
  geom_text(data = rechteck, aes(x, y, label = label), vjust = -0.5, fontface = "bold") +
  geom_text(data = parallelogramm[-5, ], aes(x, y, label = label), vjust = -0.5, fontface = "bold") +
  # Längenbeschriftung 15cm
  annotate("text", x = 7.5, y = 7.3, label = "15 cm", size = 4) +
  # Längenbeschriftung 7cm
  annotate("text", x = 15.3, y = 3.5, label = "7 cm", angle = 270, size = 4) +
  # x-Markierungen an vier Seiten
  annotate("text", x = c(0.2, 0.2, 14.8, 0.8), y = c(6.5, 0.5, 0.5, -0.3), label = "x", color = "red", size = 5) +
  coord_fixed() +
  theme_void()
```
